臺灣高雄地方法院刑事判決　　　　　　　 96年度重訴字第8號
公　訴　人　臺灣高雄地方法院檢察署檢察官
被　　　告　己○○
　　　　　　　　　　　(
指定辯護人　本院公設辯護人　庚○○
上列被告因殺人案件，經檢察官提起公訴（95年度偵字第26236號）
，本院判決如下：
    主  文
己○○犯傷害致人於死罪，累犯，處有期徒刑柒年捌月。
    事  實
一、己○○前於民國94年間因竊盜案件，經本院於94年11月24日
    以94年度易字第1689號判決判處有期徒刑3 月確定，於95年
    5 月3 日縮刑期滿執行完畢。其與甲○○及丁○○同為街友
    ，平時遊盪於址設高雄市○○區○○路21之1 號行德宮附近
    ，接近晚餐時間則在行德宮上址前廣場鐵棚下排隊領便當。
    緣95年10月1 日下午5 時10分許（起訴書誤載為4 時某分）
    ，甲○○與丁○○酒後在行德宮上址前廣場排隊等著領便當
    ，忽見己○○走近，丁○○上前向己○○借新臺幣（下同）
    25元購酒，己○○勸丁○○「有喝就好，不要喝那麼多」，
    丁○○不理會，繼續央求己○○借錢；己○○不耐煩，遂掌
    摑丁○○臉頰。丁○○隨後返回排隊領便當。甲○○見丁○○遭己○○掌摑，旋在廣場周遭尋找棍棒，待尋得木棍1支
    ，隨即返回己○○掌摑丁○○現場，持甫尋獲之該木棍，往
    己○○手臂上打去。己○○立即徒手搶下甲○○手中木棍並
    丟棄，再明知以拳頭猛擊人之頭部要害，客觀上能預見有致
    被害人因而受傷致死之可能，但仍基於傷害人身體之犯意，
    以右手握拳往甲○○臉上重擊，甲○○遂向後倒地。甲○○
    倒地後立刻起身，對己○○怒罵「幹你娘！你是打啥小！」
    ，己○○又往甲○○臉上打一拳，甲○○再度跌倒而坐在鐵
    棚內某根鐵柱前，對己○○怒罵「幹！」。己○○則以雙手
    徒手抱住甲○○前額，往甲○○坐立處後方之鐵柱撞擊；己○○每撞一下，甲○○就怒罵己○○一次，己○○則抱住甲○○前額連撞數次。如此數次後，甲○○則以坐姿倚在鐵柱
    上，無力反抗，因此受有上嘴唇擦傷1.5 公分、眉毛上擦傷
    2x1 公分、下擦傷1.5 公分（指左眼眶）、枕部挫傷3 公分
    等傷害，己○○見狀隨即離去。而甲○○此時兩眼睜開，鮮
    血自頭頂流下，仍以坐姿拿起身旁酒瓶繼續飲酒，嗣因不支
    至同日5 時46分許送醫救治，延至95年10月3 日下午2 時40
    分許因臚部外傷致臚內出血及中樞神經損傷不治。嗣經警於
    95 年10 月3 日下午2 時50分在行德宮上址廣場查悉上情。
    理  由
甲、證據能力之意見：
    本件證人丁○○、林阿罕之警詢筆錄、丙○○之警詢查訪紀
    錄表、高雄醫學大學附設中和紀念醫院96年3 月19日高醫附
    行字第0960000719號函、法務部法醫研究所95年4 月4 日法
    醫理字竹0960000977號函、法醫師劉景嵩於96年4 月23日出
    具之意見書等，其性質雖屬傳聞證據，因查無符合刑事訴訟
    法第159 條之1 至之4 等前四條之情形，且業經當事人同意
    作為證據，依同法第159 條之5 第1 項規定，是上開筆錄、
    函文應具有證據能力；而法務部法醫研究所（95）醫鑑字第
    2004號鑑定書，係檢察官囑託機關為鑑定所出具之書面報告
    ，依同法第208 條第1 項準用同法第206 條第1 項之規定，
    有證據能力；再卷附高雄醫學大學附設中和紀念醫院製作甲○○病歷，係從事業務之人於通常業務過程所須製作之紀錄
    文書，其製作之診治醫師，並無利害關係，虛偽可能性小，
    而無顯不可信之情形，依刑事訴訟法第159 條之4 第2 項規
    定，有證據能力。
乙、實體部分
一、訊據被告己○○固坦承有於上揭時地因掌摑討酒糾纏之案外
    人丁○○，乃遭被害人甲○○見狀持木棍毆擊，即與之互毆
    ，且擊打甲○○之頭臉部之事實，惟矢口否認有何傷害致死
    之犯行，辯稱：我並未抱住被害人前額撞擊鐵柱，且並未罵
    「你再罵，給你死」之語，係甲○○在互毆過程中跌倒碰撞
    鐵柱受傷云云。經查：
  (一)95年10月1 日下午5 時10分許，被害人甲○○與丁○○酒後
    在行德宮上址前廣場排隊等著領便當，忽見被告己○○走近
    ，丁○○上前向被告借25元購酒，被告勸丁○○「有喝就好
    ，不要喝那麼多」，丁○○不理會，繼續央求被告借錢；被
    告不耐煩，遂掌摑丁○○臉頰。丁○○隨後返回排隊領便當
    。而被害人見丁○○遭被告掌摑，旋在廣場周遭尋找棍棒，
    待尋得木棍1 支，隨即返回被告掌摑丁○○現場，持甫尋獲
    之該木棍，往被告手臂上打去。被告立即徒手搶下被害人手
    中木棍並丟棄，再以右手握拳往被害人臉上揮擊，被害人遂
    向後倒地，被害人倒地後立刻起身，對被告怒罵「幹你娘！
    你是打啥小！」，被告又往被害人臉上打一拳，被害人再度
    跌倒而坐在鐵棚內某根鐵柱前，對被告怒罵「幹！」等事實
    ，為證人蘇勇錄於偵查中（偵卷48-49 頁）、丁○○先後於
    警詢（警卷18-19,22-23 頁）、偵查中（相驗卷17頁，偵卷
    57-58 頁）及本院審理時（本院卷5 頁）證述在卷，並為被
    告所自承，且有被害人所使用之木棍1 支扣案可證，自堪認
    定。
  (二)被害人經送醫救治，至95年10月3 日下午2 時40分許因臚部
    外傷致臚內出血及中樞神經損傷不治，亦有高雄地方法院檢
    察署法醫驗斷書、相驗屍體證明書、法務部法醫研究所（95
    ）醫鑑字第2004號鑑定書在卷可憑，並經本院依職權函詢明
    確，有高雄醫學大學附設中和紀念醫院96年3 月19日高醫附
    行字第0960000719號函、法務部法醫研究所95年4 月4 日法
    醫理字竹0960000977號函等在卷可憑。而被害人所受外傷，
    依上開鑑定書所載，關於頭頸部分除手術傷及內出血外，係
    上嘴唇有擦傷1.5 公分、眉毛上有擦傷2x1 公分、下有擦傷
    1.5 公分（此部分參考驗斷書及解剖相片應指左眼眶）、後
    枕部有擦傷3 公分（至於其他軀幹及四肢亦有少許擦挫傷，
    惟因被害人亦屬街友，生活不定，身體狀況衡情難免存有輕
    微外傷，不予論列）。是以被害人頭部受有上開外傷，且因
    頭部外傷而臚內血及中樞神經損傷致死，亦堪認定。
  (三)被告毆打甲○○時，確有以雙手抱住甲○○前額，往甲○○
    坐立處後方之鐵柱撞擊；己○○每撞一下，甲○○就怒罵己○○一次，己○○抱住甲○○前額連撞數次等情，亦經證人
    戊○○、丁○○於檢察官偵查中及本院審理中之證述在卷，
    互核相符。證人戊○○於偵查中證稱：「當時我正在排隊領
    便當，我聽到後方傳來鐵柱的撞擊聲，轉頭去看，看到甲○○坐在地上，後方是一根鐵柱，己○○用雙手按住甲○○兩
    耳上方，猛力往鐵柱撞下去，我看到大約撞了5 、6 下，甲○○有睜開眼睛但完全沒有反抗，己○○打完之後就離開了
    。我有走過去看，看到甲○○倚在鐵柱，兩眼張開，我發現
    有一道血從甲○○頭頂流到臉部，甲○○沒有站起來反而拿
    起米酒來喝，喝完繼續倚在鐵柱。我隨後就離開去領便當。
    大約20分鐘後我聽到救護車來到現場。」（見偵卷56頁）；
    於本院審理中亦證稱：我有看到被告抱己○○的頭去撞柱子
    ，撞的部位是後腦，差不多4 、5 下，但沒有聽到被告說什
    麼，後來己○○靠著柱子坐在地上，還有拿酒起來喝等語（
    見本院卷48-50 頁）；證人丁○○於偵查中則證稱：「當我
    在排隊時我聽到且看到甲○○罵己○○說『幹你娘，你是在
    幹嘛』，隨即到附近找到一根木棍往己○○身上手臂打過去
    ，己○○衝過去搶下棍子往旁邊丟掉，然後徒手以右手往甲○○臉上打下去，甲○○倒地後站起來時對己○○罵『幹你
    娘，你是打三小！』己○○馬上又給他一拳，甲○○坐在地
    上時再罵己○○『幹！』這時剛好甲○○坐在鐵柱前，己○○就站著空手抱著甲○○前額往鐵柱撞下去，己○○撞一下
    甲○○就罵一句，就這樣連續撞了好幾下，己○○嘴裡還唸
    著『你再罵！給你死！』。之後我就去領便當走了。」（見
    偵卷58頁），其於本院審理中則證稱：因為被告打我，所以
    甲○○拿木棍打被告，後來被告搶下甲○○的木棍後，被告
    就用手毆打甲○○，打完後，甲○○繼續用三字經罵被告，
    被告就與甲○○面對面抱著他的頭去撞後面的鐵柱等語（見
    本院卷41頁），互核大致相符。再參以甲○○死亡時，其後
    枕部有挫傷3 公分，此有上開法醫研究所鑑定書在卷可憑（
    相驗卷41頁），此一傷勢亦核與證人上開證述被告抱住甲○○頭部撞擊其後方鐵柱之情節相符，上開證詞自堪採信。
  (四)公訴人認被告係基於「殺人之犯意」抱住被害人之頭部猛力
    撞擊鐵柱，且於撞擊甲○○頭部時，嘴裡還唸著『你再罵！
    給你死！』等語，惟此為被告堅詞否認，按殺人與傷害致死
    之區別，即在下手加害時有無死亡之預見為斷。至受傷處所
    是否致命部位，及傷痕之多寡，輕重如何，僅足供認定有無
    殺意之參考，原不能為區別殺人與傷害致人死之絕對標準。
    （最高法院19年上字第718 號判例參照）。是以殺人與傷害
    致人於死之區別，應以加害人有無殺意為斷，不以兇器種類
    及傷痕之多少為絕對標準，亦不能因與被害人素不相識，原
    無宿怨，事出突然，即認為無殺人之故意。又下手之情形如
    何，於審究犯意方面，為重要參考資料，故認定被告是否有
    殺人犯意，自應審酌當時情況，視其下手之輕重、加害之部
    位等，以為判斷之準據。經查：
  1.證人丁○○固於上開偵查中及本院審理中證稱：被告於撞擊
    甲○○頭部時，嘴裡唸著『你再罵！給你死！』等語，惟證
    人戊○○上開證詞則稱：伊聽到鐵柱撞擊聲，但並未聽到被
    告有說什麼等語在卷，顯有岐異。而本案其餘證人蘇勇祿、
    曾美妹並無一證稱曾聽聞被告動手時為上開言詞，參以本件
    事發起因乃丁○○遭被告毆打所生，丁○○與被告難免嫌隙
    ，則其證詞是否有誇大情節，自非無疑，且被告復堅詞否認
    如上，尚不能僅憑丁○○1 人之證詞，遽為被告不利之認定
    。
  2.被告確實曾抱住被害人頭部撞擊鐵柱，固如上述，惟被害人
    死亡之原因為頭部外傷壓迫中樞神經死亡，出血時間和受傷
    時間不相違背，頭部之外傷為單側撞擊傷，其所受力量較小
    。且傷口未出現明顯之器械痕及傷害，無法證實凶器之形態
    ，死因起於鬥毆，死亡方式為他殺等情，業經檢察官督同法
    醫師相驗後，鑑定明確，有法務部法醫研究所（95）醫鑑字
    第2004號鑑定書在卷可憑（相驗卷42頁）。而本院就造成被
    害人傷勢之力道如何，再函詢法務部法醫研究所意見，據覆
    稱：「(一)頭部外傷力道大小依人和打擊物之關係可分二種情
    況，即以物體移動打人和人移動撞擊固定物體。前者又因力
    道大小而出現對撞傷之存在與否，後者則會出現對撞傷之存
    在且其對撞傷大於撞擊傷。本案死者之傷出現於左側，且頭
    皮之傷害亦出現於左側，即撞擊側在左側，而右側未出現血
    之情形。頭皮無挫裂傷且無明顯骨折出現，即未出現有器械
    （形態）傷之狀況、單側傷或撞擊傷大於對撞傷之情況（均
    為物體移動而撞擊人之情況），若僅為單側傷則表示其力道
    較小（如以拳頭或較輕之物體打擊所致）。無器械傷則表示
    其傷害無法印證是何種器械所造成。其頭部外傷即指左側之
    硬膜下出血，而其天冪下之血液則可能因左側頭部之傷出血
    流入所致。(二)上述之情況即在說明其顱內出血是因頭部外傷
    所致」，此有該所96年4 月4 日法醫理字第0960000977號函
    在卷可憑。而本院就被害人後枕部之傷害是否為致命原因，
    再進一步詢問鑑定法醫之意見，據覆略以：依卷附被害人解
    剖照片21張，其後枕部之擦傷對內部之傷害僅為皮下出血未
    深及內部，對於死者之死亡沒有影響可以忽略，但其位置與
    頭部撞擊硬物之接觸點則不相違背，即該擦傷可以是頭部撞
    牆所造成，唯力道不大，對死因沒有影響，此亦有本件鑑定
    法醫師劉景勳96年4 月23日出具之意見書在卷可憑。再參以
    本件被害人送醫後，係因頭部左側外傷，緊急進行顱骨切除
    術及硬腦膜下血腫清除手術，此有高雄醫學大學附設中和紀
    念醫院疑非病死病歷摘要報告（警卷頁32）及該院病歷一份
    （手術紀錄參照）在卷可憑，觀諸被害人送醫手術紀錄，被
    害人係因頭部左側外傷而施行緊急手術，且因被害人手術之
    部位係位於顱部左側，則醫師清除之血腫亦應位於左側，亦
    無其後枕部原有血腫已經清除，而未為法醫師所見之情形。
    綜上可知，本件被害人致死之傷害，係出於其頭部左側單側
    撞擊傷所致，且該單側傷因無對撞傷出現，可認力道較小，
    應係以拳頭或較輕物體擊打被害人左顱所致，此核與被告自
    承曾出拳毆打被害人頭部，並與驗斷書上被害人左眼眶部位
    之外傷相符，而被害人後枕部所傷害，即被告抱住被害人頭
    部撞擊鐵柱處，則非致死原因甚明。是以被告固曾抱住被害
    人頭部撞擊鐵柱，惟僅造成其後枕部擦挫傷之皮下出血而已
    ，應非施盡全力，尚不能以此認定被告必有致人於死之犯意
    。
  3.況被告毆畢甲○○離開後，甲○○倚在鐵柱，兩眼張開，有
    一道血從甲○○頭頂流到臉部，甲○○沒有站起來反而拿起
    米酒來喝，喝完繼續倚在鐵柱，延至20分鐘後救護車才來等
    情，業據證人戊○○於偵查中及本院審理中證述明確。則被
    告罷手離去時，被害人並未失去意識，尚倚坐在鐵柱前繼續
    飲酒，且當時尚有圍觀之群眾，被害人遭被告毆打後，外觀
    上應未呈昏死或立即生命危險之狀態，始未被立即送醫，是
    以若果被告有殺人意思，何以未將被害人毆擊昏死始行罷手
    ，此益證被告此部分辯詞，應可採信，被告毆擊被害人時，
    應僅出傷害意思，而無殺人之犯意，公訴人此部分見解，尚
    有誤會。
  4.又公訴人認被告於毆擊被害人後，即因危險前行為而具有保
    證人地位，其隨即棄之不顧，致令其傷重不治，亦應負不作
    為殺人之罪責。惟查，本件被告毆擊被害人後，被害人尚存
    知覺而能飲酒，而無從認定被告有殺人犯意，已如上述，因
    此亦不能認定被告離開現場時，已明知被害人死亡結果，並
    有意使其發生，自無另構成不作為殺人罪之理。
  (五)至公設辯護人雖為被告辯稱，被告僅為徒手毆打被害人，對
    其死亡之結果實無預見可能等語，按對人之頭部乃中樞神經
    所在，係人之要害，出拳毆擊，足以致人於死，在社會通念
    上應為一般人所能預見，且被告係出拳毆打被害人，其毆打
    部位又集中於被害人之頭部，使被害人受有前述傷勢，則被
    告對於被害人因此等傷害行為可能致生死亡之加重結果，客
    觀上應有預見之可能，則被告自應就被害人因毆傷致死亡之
    結果負其加重結果之刑責。是公設辯護人對於被害人因傷致
    死非其所能預見主張不負致死之責，亦無足採。
　(六)此外，本件復有現場照片5 張在卷可憑佐證，被告傷害致人
    於死之犯行，事證明確，堪以認定。
三、查被告於上開時地明知以拳頭，猛擊人之頭部要害，客觀上
    能預見有致被害人因而受傷致死之可能，但其仍基於傷害人
    身體之犯意聯絡，以出拳毆擊之方式毆打被害人頭部致死，
    則被害人之死亡與被告毆打成傷有相當因果關係。核被告所
    為，係犯刑法第277 條第2 項前段之傷害致死罪，公訴人認
    被告係犯刑法第271 條第1 項之殺人罪嫌，尚有未合，惟起
    訴之社會基本事實應屬同一，起訴法條應予變更。被告前於
    94年間因竊盜案件，經本院於94年11月24日以94年度易字第
    1689號判決判處有期徒刑3 月確定，於95年5 月3 日執行完
    畢，其曾受有期徒刑之執行完畢，有台灣高等法院被告前案
    資料查註紀錄表可憑，而其於5 年內故意再犯本件有期徒刑
    以上之罪，為累犯，應依刑法第47條第1 項之規定，並就法
    定刑有期徒刑部分加重其刑（法定刑無期徒刑部分依法不得
    加重）。爰審酌被告有多次犯罪前科，素行不良，不思以理
    性解決紛爭，僅因細故即出拳傷人致被害人於死，且犯後未
    能坦承全部犯行，迄今亦未能賠償被害人家屬，未見悔意，
    惟本件係被害人持棍毆擊被告惹起本件事端，且口出穢言激
    怒被告等一切情狀，量處如主文所示之刑。
據上論斷，應依刑事訴訟法第299 條第1 項前段、300 條，刑法
第277條第2項前段、第47條第1項，判決如主文。
本案經檢察官乙○○到庭執行職務。
中　　華　　民　　國　　96　　年　　4 　　月　　30　　日
                  刑事第十四庭
                        審判長法　官  蔡廣昇
                              法  官  施介元
                              法  官  林瑋桓
以上正本證明與原本無異。
如不服本判決，應於判決送達後10日內，向本院提出上訴狀。
中　　華　　民　　國　　96　　年　　4 　　月　　30 　日
                              書記官  周祺雯
